【裁判字號】    92,判,1073
【裁判日期】    920815
【裁判案由】    土地徵收
【裁判全文】
最  高  行  政  法  院  判  決                  九十二年度判字第一○七三號
    上  訴  人  宇○○
                子○○○
                Ｐ○○
                辛○○
                丙○○
                辰○○
                Ｂ○○
                Ｏ○○
                壬○○
                丁○○
                Ｋ○○
                亥○○
                卯○○
                己○○
                巳○○
                癸○○
                Ｑ○○
                Ｓ○○
                Ｒ○○
                Ｌ○○
                天○○○
                戊○○
                Ｎ○○
                甲  ○
                Ｈ○○
                Ｇ○○
                Ｉ○○
                Ｅ  ○
                Ｃ○○
                玄○○
                Ｆ○○
                Ｄ○○
                Ａ○○
                黃○○
    法定代理人  Ｊ○○○
    上  訴  人  午○○○
                申○○
                未○○
                乙  ○
                戌○○
                丑○○
                酉○○
                庚○○
                宙○○○
                寅  ○
                              .
                              .
    被 上訴 人  臺中縣政府
    代  表  人  Ｍ○○
    被 上訴 人  內政部
    代  表  人  地○○
右當事人間因土地徵收事件，上訴人對於中華民國九十一年六月十九日臺中高等行政
法院九十年度訴字第二號判決，提起上訴，本院判決如左：
    主  文
上訴駁回。
上訴審訴訟費用由上訴人負擔。
    理  由
本件上訴人在原審起訴主張：台中縣梧棲鎮公所為辦理台中港特定區○○號道路工程
，需用坐落台中縣梧棲鎮○○段三○五之一地號等一三四筆土地，乃檢附徵收土地計
畫書圖等有關資料，報經台灣省政府以七十八年三月二十日七八府地四字第三一八一
一號函核准徵收並附帶徵收其地上物，由被上訴人台中縣政府以七十八年四月十一日
七八府地權字第六五二六九號公告徵收土地部分，八十一年十一月二十八日八一府地
權字第二六五七三五號公告徵收建築改良物部分，八十一年七月六日八一府地權字第
一四七一五一號公告徵收農作改良物部分，且通知各所有權人。上訴人所有之土地及
其地上物亦在徵收範圍內，惟被上訴人台中縣政府於發放補償費時，不當要求立具切
結書始能領取，致未於公告期滿後十五日內發給上訴人，依土地法第二百三十三條規
定及司法院院字第二七○四號、釋字第一一○號、第四二五號、第五一六號解釋意旨
，徵收上訴人所有土地及附帶徵收其地上物之核准案，包括被上訴人內政部承受台灣
省政府之核准徵收及被上訴人台中縣政府公告徵收之行政處分，皆失其效力。不論失
其效力為自始失其效力即自始無效，或為嗣後失其效力即嗣後無效，其效果皆為已無
效力。上訴人已向被上訴人請求確認而不得，自得適用或類推適用行政訴訟法第六條
規定，提起確認行政處分無效之訴等等，求為確認台灣省政府七十八年三月二十日以
七八府地四字第三一八一一號函對上訴人所有土地為核准徵收及對其地上物為核准附
帶徵收之行政處分，及被上訴人台中縣政府七十八年四月十一日七八府地權字第六五
二六九號公告徵收上訴人所有土地，八十一年七月六日八一府地權字第一四七一五一
號公告徵收其地上農林作物，同年十一月二十八日八一府地權字第二六五七三五號公
告徵收其地上建築改良物之行政處分均無效之判決。
被上訴人台中縣政府則以：本件徵收土地案件通知所有權人須立切結書領取補償費，
係依台灣省政府訂頒台灣省土地徵收作業手冊所列之書表格式辦理，依該府八十五年
十二月七日八五地二字第七五六一○號函釋，在於防備部分有疑義之特定對象冒領，
以保障辦理徵收人員，並無不簽具切結書即拒絕發放之情事。上訴人均已具領補償費
完畢，發放並無遲延，無徵收失其效力情事等語，作為抗辯。
被上訴人內政部則以：本件徵收核准案經台中縣政府公告並依規定通知所有權人領取
補償費，完成徵收法定程序，並無徵收失效之情事。況行政訴訟中確認訴訟之型態，
以確認行政處分無效、確認公法上法律關係成立或不成立、確認已解消之行政處分違
法等三種類型為限，此觀行政訴訟法第六條規定甚明。土地徵收補償費未於公告期滿
後十五日內發給，致徵收處分失其效力，與行政處分無效尚屬有別，請求確認亦非適
法等語，作為抗辯。
原審斟酌全辯論意旨及調查證據結果，以：按行政訴訟中確認訴訟之型態，以確認行
政處分無效、確認公法上法律關係成立或不成立、及確認已解消之行政處分違法等三
種類型為限，此觀行政訴訟法第六條規定甚明。蓋行政處分係一發生公法關係之行為
，為事實而非法律關係本身，原非一般確認之訴之對象，惟確認行政處分無效，可解
決諸多因該無效行政處分而引起之公法上爭議，故特列為確認之訴之對象，使其可以
提起確認之訴。惟此所稱「行政處分無效」，係指行政處分因具有重大而明顯之瑕疵
，而自始、當然、確定的不生效力之謂，此不僅學理之當然，亦為行政程序法第一百
十一條所明定。至關於徵收土地應補償之地價及其他補償費，未依行為時土地法第二
百三十三條規定，於公告期滿後十五日內發給者，其徵收土地核准案從此失其效力，
固經司法院大法官會議釋字第一一○、五一六號解釋在案。惟所指「徵收土地核准案
失其效力」，參酌司法院三十三年院字第二七○四號解釋：「法律上既無強制需用土
地人繳交之規定，實際上又未便使徵收土地核准案久懸不決。尋繹立法本旨，徵收土
地核准案，自應解為從此失其效力。土地所有人，如因此而受損害者，得向需用土地
人請求賠償」意旨以觀，其法律效果係指「向後失效」而言。蓋徵收處分公告後，依
行為時土地法第二百三十條規定，需用土地人得為種種行為（如：進入徵收土地內為
察勘、測量工作，代土地所有權人或土地他項權利人除去其土地障礙物等），為不使
該行為之法律效果受影響，故採向後失效之見解。因此土地徵收補償費未於公告期滿
後十五日內發給，致徵收處分「失其效力」之意義，與行政處分之「無效」，尚屬有
別。上訴人主張本件徵收土地核准之處分，既已因失其效力，而法律效果歸於無效，
不論是嗣後失效或自始無效，其效果皆為已無效力，均屬無效之一種型態，又行政訴
訟法第六條規定之確認行政處分無效之訴，自包括自始及嗣後無效之情形，尚非可採
。依上訴人所訴之事實，系爭徵收土地之核准函及被上訴人台中縣政府關於該徵收之
公告等行政處分，並未具有重大而明顯之瑕疵或有行政程序法第一百十一條所規定自
始無效之情形，自不得認該行政處分自始、當然、確定的不生效力。依上開說明，上
訴人以被上訴人台中縣政府未於系爭徵收土地公告期滿之法定期間十五日內發放土地
及地上物之補償費為由，對被上訴人內政部訴求確認系爭土地之徵收處分及被上訴人
台中縣政府關於該徵收土地公告之行政處分均為無效，自為無理由等情，因而駁回上
訴人之訴。經核並無不合。
按行政訴訟法第六條第一項規定：「確認行政處分無效及確認公法上法律關係成立或
不成立之訴訟，非原告有即受判決之法律上利益者，不得提起之。其確認已執行完畢
或因其他事由而消滅之行政處分為違法之訴訟，亦同。」法條所稱行政處分無效，依
行政程序法第一百十一條規定，有其所指之特定情形，又依同法第一百十條第四項規
定，無效之行政處分自始不生效力，顯與行政處分原屬有效，之後因其他事由而失其
效力之情形有別。原判決認為上訴人主張本案徵收行政處分失其效力之情形，不合依
行政訴訟法第六條第一項規定請求確認行政處分無效，尚無不合。查徵收補償費未於
徵收公告期滿十五日內發給完竣，徵收案從此失其效力，司法院釋字第一一○號解釋
甚明，土地徵收條例第二十條第三項前段業已明定，與自始無效之徵收處分無效情形
不同，上訴意旨猶執陳詞認為亦屬徵收處分無效云云，並不可採。又行政訴訟法第六
條第一項規定之確認訴訟，並不限於確認行政處分無效一種，依其立法理由，明示確
認公法上法律關係存在或不存在，亦包括在確認公法上法律關係成立或不成立之內。
上訴人主張本案徵收處分失其效力之情形屬實，則其徵收之法律關係已不存在，如不
能依其他訴訟類型訴請救濟，有利用補充性之確認訴訟救濟，具有即受確認判決之法
律上利益者，非不得提起確認徵收法律關係不存在之訴訟，於其權利之保護，並無缺
漏，無類推適用確認行政處分無效之適狀。原判決經言詞辯論程序，認定本案徵收處
分並無法定無效之情形，因而認為上訴人訴請確認無效為無理由，判決駁回上訴人之
訴，並無違誤。上訴意旨指其未依不合法而駁回，實有矛盾云云，不無誤會。從而上
訴意旨執以指摘原判決違誤，求予廢棄，為無理由，應予駁回。
據上論結，本件上訴為無理由，依行政訴訟法第二百五十五條第一項、第九十八條第
三項，判決如主文。
中    華    民    國    九十二      年      八        月      十五      日
                    最 高 行 政 法 院  第 一 庭
                                審 判 長 法  官      黃  綠  星
                                         法  官      彭  鳳  至
                                         法  官      蔡  進  田
                                         法  官      黃  璽  君
                                         法  官      廖  宏  明
右  正  本  證  明  與  原  本  無  異
                                         法院書記官  邱  彰  德
中    華    民    國    九十二      年      八        月      十五      日


司法院資訊處製作；財團法人民間司法改革基金會備份。
